【裁判字號】    90,訴,778
【裁判日期】    901205
【裁判案由】    偽造有價證券等
【裁判全文】
臺灣高雄地方法院刑事判決                            九十年度訴字第七七八號
    公  訴  人  臺灣高雄地方法院檢察署檢察官
    被      告  丁○○
    選任辯護人  柳聰賢律師
右列被告因偽造有價證券等案件，經檢察官提起公訴（八十九年度偵字第二六八六六
號），本院判決如左：
    主  文
丁○○無罪。
    理  由
一、公訴意旨略以：被告丁○○因不滿乙○○借款未如期清償，遂夥同葉登基及二名
    年籍姓名不詳之男子，基於不法犯意之聯絡，持乙○○前所開立面額新台幣（下
    同）六十萬元，票號為六八六一五二號，發票日為民國八十六年一月八日，到期
    日為八十六年一月二十四日之本票，於八十六年一月二十日下午七時許，前往乙○○所經營位於高雄市前鎮區○○○路十五號三樓之二偉清實業股份有限公司辦
    公室內向乙○○索債，四人知悉乙○○之父黃子南尚有財產可供抵償，遂向乙○○恫稱：「若你不簽你爸爸的本票，要將你斷手斷腳。」等語之強暴脅迫方式，
    致乙○○心生畏懼，受迫而在該本票上簽寫「黃子南」之署名，偽造黃子南為發
    票人之本票，使其行無義務之事，嗣丁○○、葉登基於八十六年一月二十五日至
    上址向乙○○索債時，為警查獲，因認被告涉犯刑法第二百零一條第一項偽造有
    價證券罪嫌及第三百零四條第一項之強制罪嫌等語。
二、按犯罪事實應依證據認定之，無證據不得推定其犯罪事實，刑事訴訟法第一百五
    十四條定有明文。又按刑事訴訟法上所謂認定犯罪事實之證據，係指足以認定被
    告確有犯罪行為之積極證據而言，如未能發現相當證據或證據不足以證明，自不
    能以推測或擬制之方法，以為裁判基礎，最高法院二十九年上字第三一○五號及
    同院四十年台上字第八十六號分別著有判例，此亦為刑法論理中「罪疑唯輕原則
    」之具體表現；復按被害人所述被害情形如無瑕疵可指，而就其他方面調查又與
    事實相符，則其供述固可採為判決基礎；告訴人之告訴，係以使被告受刑事訴追
    為目的，是其陳述是否與事實相符，仍應調查其他證據以資審認（最高法院三十
    二年度上字第六五七號及五十二年度台上字第一三○○號判例要旨參照），無論
    直接證據或間接證據，其為訴訟上證明，須於通常一般人均不至於有所懷疑，而
    得確信其為真實之程度者，始得據之為有罪之認定，倘其證明尚未達此一程度，
    而有合理性懷疑之存在時，即無從為有罪之認定，若不能證明被告犯罪者，應諭
    知無罪之判決，刑事訴訟法第三百零一條第一項定有明文，合先敘明。
三、本件公訴人認被告丁○○涉有右開犯行，係以被害人乙○○之指訴及證人黃子南
    、丙○○、甲○○之證述為據。惟訊據被告丁○○則堅決否認有偽造有價證券及
    強制之犯行，辯稱：乙○○在告伊與葉登基之案件中並無提及有遭人脅迫簽本票
    之事，證人甲○○亦未提及伊有何恐嚇、脅迫乙○○偽簽黃子南本票之事，且乙○○在鈞院審理伊與葉登基重利案中，均堅稱『實際上係向葉登基借錢，未向丁○○借錢，丁○○是替葉登基頂罪』『我是向葉登基借錢，是在苓雅分局葉登基
    打電話要丁○○來頂罪』足證乙○○之前不認識伊，伊自無從脅迫乙○○偽簽本
    票，且伊係確係因受葉登基要求，始出面為葉登基頂罪等語。經查：
    (一)本案證人乙○○曾於八十六年間向人借款六十萬元，而簽發有支票三張，每張
      面額均為二十萬元，及一張面額六十萬元之本票，另尚有一張客票為擔保等情
      ，此業據證人乙○○於本院八十七年度訴字第二二六三號乙○○偽造有價證券
      等案件審理中及本案調查時陳稱在卷（見該案八十八年九月十三日訊問筆錄、
      本案九十年五月九日訊問筆錄），另該六十萬元證人乙○○究係向被告抑或向
      葉登基所借，依證人乙○○於本院八十七年度訴字第二二六三號乙○○偽造有
      價證券案、八十七年度訴字第二０四號重利案及本院調查中，均陳稱：係向葉
      登基所借，被告係葉登基遭警查獲至警察局時，始聯絡被告至警局頂罪等語。
      （見本院八十七年度訴字第二二六三號乙○○偽造有價證券案八十七年十月二
      十日、八十八年二月三日、九月十三日訊問筆錄、八十七年度訴字第二０四號
      重利案八十七年一月二十一日訊問筆錄及本院九十年五月三十日訊問筆錄），
      及依證人蔡強即即當時查獲涉犯重利等相關案件之員警到庭證稱：葉登基確於
      八十六年一月間曾因此一債權債務關係，前往證人乙○○辦公處所索債，而遭
      警帶至警局等情觀之（見本院九十年八月二十二日訊問筆錄），應足認證人乙○○係向葉登基借款無訛。
    (二)再證人乙○○於向葉登基借錢後，因未如期償還，而葉登基乃夥同數名男子前
      往證人乙○○位於高雄市前鎮區○○○路十五號三樓之二偉清實業股份有限公
      司辦公室內向乙○○索債，並脅迫證人乙○○須以其父黃子南之名義，在本票
      上簽名，否則欲讓證人乙○○「斷手斷腳。」等情，亦據證人乙○○、丙○○
      、甲○○證述甚詳（見本院八十七年度訴字第二二六三號乙○○偽造有價證券
      案八十八年二月三日訊問筆錄），惟於該次訊問中除提及證人乙○○有被葉登
      基脅迫在本票上偽簽「黃子南」之署名之行為外，並未提及被告亦參與其中，
      另在本院調查時，證人乙○○則證稱：是葉登基脅迫我簽；之前並不認識被告
      ，係葉登基等人被抓到警局後，被告始出面幫葉登基頂罪等語。（見本院九十
      年五月三十日訊問筆錄）而本院對此亦傳訊證人丙○○，依證人丙○○證稱：
      「（問有無人要乙○○簽本票？或聽到有人說要乙○○斷手斷腳？）我有聽到
      有人說要給他斷手斷腳，但不是一個人說，而是好幾個人說，他們也有一起被
      抓到警局。」經本院提示被告照片供證人丙○○指認，是否曾見過照片中人，
      抑或該人在警查獲當天有無在場，證人丙○○均稱沒有。（見本院九十年十月
      二十九日訊問筆錄），再依證人蔡強到庭證稱：「有一位姓黃的人報案說有地
      下錢莊，我到現場看到好幾個人，當時被告沒有在現場後來就將他們帶回苓雅
      分局，其中有一位嫌疑人說丁○○才是真正地下錢莊，那位嫌疑人通知丁○○
      到警局做筆錄。」「被害人只有講到他們很兇，沒有提到簽本票的事。」（見
      本院九十年八月二十二日訊問筆錄）是依上述證人所稱，葉登基於前往證人乙○○辦公處所索債時，被告是否有前往併脅迫證人乙○○偽簽本票之事，即非
      無疑。
四、綜上所述，被告於前案審理重利案件中雖曾自白有借錢予證人乙○○，而證人乙○○於審理其涉犯偽造有價證券一案中亦陳稱有遭人脅迫偽簽「黃子南」署名於
    本票上，並經證人黃子南、丙○○、甲○○證述在卷，惟被告於本院審理中則否
    認有借錢予證人丙○○，並供稱係為葉登基頂罪，核與證人乙○○於前案審理其
    偽造有價券一案及本院調查中，堅稱係向葉登基借錢，被告係為葉登基頂罪等情
    相符，是被告所辯無借錢予證人乙○○應堪採信，另證人丙○○、甲○○雖有聽
    聞有人脅迫證人乙○○，惟亦未陳稱被告亦參與其中，且證人丙○○尚稱未見過
    被告，再參諸葉登基等人遭警查獲至警局時，被告本不在現場，係葉登基通知被
    告前往警局，及證人乙○○堅決證稱係葉登基脅迫其偽簽本票一情觀之，若被告
    有借錢予證人乙○○，抑或曾脅迫其偽簽本票一情，則在證人乙○○與被告並無
    何特殊關係之下，焉會於前案及本案調查中，均陳稱不認識被告，且認為被告係
    為葉登基頂罪，亦未脅迫其簽名等情，是被告前揭辯解尚非不可採信，從而，自
    難僅以被告曾自白借錢予證人乙○○，及證人乙○○曾被脅迫偽簽本票，即認被
    告有何共犯偽造有價證券、強制罪等犯行。此外，本院復查無其他證據足資證明
    被告確有公訴人所指之犯行，揆諸首開規定及說明，自應為被告無罪之諭知。
五、據上論斷，應依刑事訴訟法第三百零一條第一項前段，判決如主文。
中      華      民      國      九十      年    十二    月      五      日
                                  臺灣高雄地方法院刑事第四庭
                                      法  官  楊  國  祥
右正本證明與原本無異。
如不服本判決，應於判決送達後十日內，向本院提出上訴狀。
                                      書記官  陳  怡  真
中    華    民    國    九十      年     十二      月        五        日


司法院資訊處製作；財團法人民間司法改革基金會備份。
